【裁判字號】    90,訴,258
【裁判日期】    900920
【裁判案由】    確認債權存在等
【裁判全文】
臺灣嘉義地方法院民事判決  九十年度訴字第二五八號
    原      告  重億興業股份有限公司
    法定代理人  丁○○
    訴訟代理人  甲○○
    法定代理人  乙○○
    訴訟代理人  丙○○
                戊○○
右當事人間請求確認債權存在等事件，本院判決如左：
    主    文
原告之訴駁回。
訴訟費用由原告負擔。
    事    實
甲、原告方面：
  一、聲明：被告應償還原告美金（下同）七萬一千二百零四元一角六分，及其利息
      八萬三千四百四十三元六角七分。
  二、陳述：
  （一）原告於八十年十二月二十六日，向原告辦理結匯，被告未能向韓國商業銀行
        （下稱韓國銀行）索回該銀行積欠原告七一二０四．一六元貨款，卻以同一
        批貨物，另一金額七三七七六．九六元文件瑕疵為由，強索回已收之貨款，
        做為抵付韓商積欠原告之貨款，被告卻以掩耳盜鈴之手法，企圖掩蓋其應負
        之責任，讓原告平白損失。原告自八十一年至八十五年間，曾將此事登載世
        界各日報、雜誌。上開七一二０四．一六元，原係開狀銀行所開立不可撤銷
        之信用狀，於原告向被告銀行辦理出口押匯，被告銀行本有保兌之責任與義
        務，只因被告未盡相當注意之責任，事後發覺開狀銀行並未匯入金額，已超
        出原告索回之時間效力，被告銀行與開狀銀行八十一年一月十八日、一月二
        十一日及一月二十三日文件中，均是被告銀行向開狀銀行催討於七一二０四
        ．一六元，此本與原告無關，但被告銀行與開狀銀行卻以一筆七三七七六．
        九六元遭開狀銀行拒付，企圖掩飾其責任，此於八十一年一月十日韓國銀行
        與被告銀行之通信文件，八十一年二月一日紐約與被告銀行之出口銷帳對照
        ，及被告八十一年十月三十日八十一年字第六六０二號函，顯示七三七七六
        ．九六元，未遭開狀銀行拒付，可知被告所言不實。
  （二）被告銀行企圖以外匯水單及費用收據七三七七六．九六元，是被告銀行來補
        正原告公司是繳付七三七七六．九六元之證明，依被告所述，已收回該筆墊
        款並退回開狀銀行，則其應亡還原告為出口押匯退回補單收據，而非賣出外
        匯水單收據，可以顯示被告以作單轉單銷帳，賣出外匯七三七七六．九六元
        ，補上台幣，由原告負責損失，爰依民法第一百八十四條及第三百三十九條
        之規定，被告應負賠償之責。又被告銀行向原告買入出口押匯，是屬於預先
        守付利息之受信之託收，依民法第五百三十五條、第五百四十四條及第二百
        三十三條規定，被告為原告受任委託向韓國銀行收取貨款，應以善良管理人
        之注意為之，縱未受報酬，應與處理事務同一之注意，如顯欠缺一般人之注
        意而有過失，仍應負責，因此，被告疏於注意，導致七一二０四．一六元未
        收回而不自知，又抬高原告負債抵付未收回之款項，並以其未收回之款項調
        換成七三七七六．九六元遭韓商銀行拒付，顯與事實不符。
  （三）對被告抗辯所為之陳述：
    １．被告既稱七一二０四．一六元之出口押匯款，已由開狀銀行付款，理應是給
        付原告之貨款，被告於八十一年六月二十四日又何以以彰東嘉字第一三三０
        號函向原告索回此部款項，此非被告侵占原告貨款之事實？
    ２．原告自八十年十一月十四日起至同年十二月二十八日向被告銀行辦理出口押
        匯，皆由開狀銀行開狀，均是逐案由被告銀行確認已收至開狀銀行不可撤銷
        之信用狀款，被告謂七三七七六．九六元遭開狀銀行拒付，然依被告與開狀
        銀行之傳真資料，七一二０四．一六元是被告未向開狀銀行收回，是被告之
        疏失，反而向原告要回被告銀行未收回之L／C貨款。被告銀行已向開狀銀行
        收回之信用狀款，於兩造均已註銷入帳，開狀銀行未履約在先，拒付在後，
        被告未向開狀銀行收回應收之款，反而與開狀銀行私自進行交換利益，在原
        告刊登華爾街日報後，兩銀行要求以一萬四千元成交，遭原告拒絕。
    ３．開狀銀行以文字瑕疵為由無法給付七三七七六．九六元為拒付通知，此筆款
        項經由被告託收完成，原告駁回開狀銀行之通知，並要求開狀銀行提示，而
        開狀銀行並無回應，至此，開狀銀行依國際統一慣例，已喪失索回該筆款項
        之權利，被告銀行逕自以否認認銀行之疏失及責任，向原告催討七一二０四
        ．一六元抵付無法向開狀銀行追討補償之金額。被告稱七一二０四．一六元
        未遭拒付，何來被告銀行與開狀銀行文件中自八十一年一月八日起至八十一
        年一月二十九日止，均是被告銀行請求開狀銀行給付該筆款項？又被告銀行
        向原告於八十一年六月九日索回七一二０四．一六元，而被告提出之資料，
        於八十一年六月十九日以傳票入帳，何來多計十日之利息，其本利又好符合
        開狀銀行所提出拒付之金額七三七七六．九六元？
    ４．被告銀行向原告索取七一二０四．一六元，佯稱開狀銀行已收回入帳，然原
        告未與開狀銀行達成任何協議，開狀銀行提出拒付之條件文字瑕疵，經原告
        覆文，提示單據後一個多月，亦未見拒付通知，亦已失去追索押金額之權
        ，被告銀行亦未實際返還此款項，有關拒付押之行文，被告銀行涉嫌偽造
        文書。
  三、證據：提出彰化商業銀行（下稱彰化銀行）東嘉義分行彰東嘉字第九六八號、
      一三三０號、六六０二號函、英文版廣告、押憑單各、L／C包裝程序單及押
      日期表、存證信函、被告催告書各一件、傳真文件十一張、原告通告文二件
      、出口銷帳對帳單一份、利息收據、賣出外收據各一張，並聲請訊問證人林
      芳德。
乙、被告方面：
  一、聲明：原告之訴駁回。
  二、陳述：
  （一）原告所述七一二０四．一六元之出口押匯款，被告於原告在八十年十二月三
        日辦理押匯時，即墊款撥入原告帳戶內，並於八十一年六月一日由開狀銀行
        入帳，收回本件墊款，清償完畢。原告又於八十年十二月二十六日拿韓國
        DONG   HA公司所開出M172109NS10400   USD48786.92，及M0000000NS10382
        USD24990.04二筆合計七三七七六．九六元之信用狀至被告銀行辦理出口押
        匯，被告於八十年十二月二十七日墊款撥入原告帳戶，嗣因原告出口單據所
        載之重量、包裝等與信用狀不符，致遭開狀銀行拒付，被告銀行即函文通知
        告處理，其間經過多次洽商，並於八十一年六月八日在被告銀行由相關人員
        與原告負責人丁○○及秘書林先生溝通協調，原告於八十一年六月十九日償
        還本件出口押匯拒付款。按國際貿易，買賣雙方憑的是合約，銀行憑的是信
        用狀，爭議發生時，買賣當事人可透過仲裁或由法律程序請法院裁判，銀行
        只能根據信用狀條款、相關出口文件，以信用狀來理論，所以拒付之事，責
        任在買賣雙方，不在銀行。又上開七一二０四．一六元出口押匯款，本來也
        遭開狀銀行拒付，經被告銀行據理力爭，開狀銀行始於八十一年六月一日電
        文通知入帳，絕非原告所述被告銀行未盡相當注意之責任。
  （二）原告請求之七一二０四．一六元，係原告向被告銀行申請出口押匯時，被告
        墊付之款項，已於八十一年六月一日接獲開狀銀行之電文要求入帳，並於八
        十一年六月九日依該電文指示銷帳完畢，由被告銀行收回該筆墊款。至另筆
        七三七七六．九六元，係原告向被告銀行申請之另筆出口款項，此筆墊款，
        遭開狀銀行拒付，故被告即通知原告前來清償，並至被告處清償完畢，依最
        高法院七十二年台上字第四六八號判決：「按出口押匯係屬銀行授信業務，
        為質押墊款性質，出口商向押匯銀行申請出口押，係以貨運單據為質權，
        申請墊款，並委託向國外開狀銀行代收貨款，以供清償墊款，押匯銀行因國
        外開狀銀行之拒紀給付而不獲清償，自得本於原有之押契約向出口商返還
        墊款之請求」。
  三、證據：收入傳票三件、彰化銀行東嘉義分行彰東嘉字第九六八號、一一九六號
      、一二九一號函、韓國銀行電文、彰化銀行會計室函、簽收文件各一件。
    理    由
一、查原告主張：其於八十年十二月二十六日，向被告辦理結匯，詎被告未能向信用
    狀開狀銀行即韓國銀行索回該銀行積欠原告之七一二０四．一六元貨款，卻以同
    一批貨物，另一金額七三七七六．九六元之信用狀文件瑕疵為由，要原告繳款，
    而以作帳之方式抵付上開未收回之七一二０四．一六元貨款，實則該七一二０四
    ．一六元貨款並未給付，而三七三七七六．九六元貨款則已經給付等情。為被告
    所否認，並以：原告主張之七一二０四．一六元貨款，已經韓國銀行入帳收回墊
    款，清償完畢，另一筆七三七七六．九六元貨款，因原告信用狀瑕疵，遭韓國銀
    行拒付，經兩造協商後，原告亦已於清償等語置辯。是本件應審酌者，為上開二
    筆貨款是否有原告所稱之情形。經查：
（一）系爭七一二０四．一六元貨款部分，已由被告銀行墊款撥入原告帳戶之事實，
      業據被告提出八十年十二月三日轉帳收入傳要二張為證，且為原告所不爭執，
      堪信為真實。原告雖主張該筆貨款因被告之過失，致開狀銀行未能付款，並以
      彰化銀行東嘉義分行八十一年六月二十四日彰東嘉字第一三三０號所載：「貴
      公司八十一年六月九曰已還清ＵＳ＄71204.16出口押匯款」，主張所繳納者係
      該筆款項等語，然此為被告所否認，辯稱該款項已於八十一年六年一日由開狀
      銀行入帳收回，上開一三三０號函所六月九日是高雄分行給被告東嘉義分行銷
      帳的通知，表示國外已經銷帳等語，並提出韓國銀行入帳通知之電文為證。就
      此，原告雖否認該電文之真正，並堅稱伊確定在八十一年六月九日有去繳錢，
      且有收據等語（見本院九十年八月九日言詞辯論筆錄），但其並未提出該收據
      為證，是原告主張其係於八十一年六月九日繳款乙節，已難認為真實。至原告
      雖另依八十一年二月十日被告銀行寄給韓國銀行之電文，主張系爭七一二０四
      ．一六元貨款係被告未向開狀銀行收回，依國際慣例，已經超出拒付條件之規
      定，被告未能收回，係其疏失云云（見九十年八月九日言詞辯論筆錄），然此
      亦為被告所否認。而查，系爭七一二０四．一六元貨款之信用狀號碼為
      M172109NS10375及M0000000NS10382，而上開電文之信用狀號碼則為
      M0000000NS10400之51129.4元貨款，此於原告所提明細表記載甚明（即該明細
      表第三筆與第六筆），顯係二件不同之事由，自不得據此認定被告有何疏失，
      此外，原告復未證明該系爭七一二０四．一六元確因被告之疏失，致開狀銀行
      拒絕付款，其此部分之主張自不可採。
（二）再系爭七三七七六．九六元貨款，亦經被告於銀行墊款撥入原告帳戶，亦有被
      告所八十年十二月二十七日轉帳收入傳票二張可稽，且為原告所不爭執，堪認
      為真實。原告雖主張該貨款已經開狀銀行給付，然為被告所否認，辯稱因開狀
      銀行拒付，被告已於八十一年六月十九日付款等語，並提出該日收入傳票一張
      為證，對此，原告雖稱其所繳納之款項係繳前述七一二０四．一六元貨款云云
      ，然查，上開收入傳票上摘要攔已記載：「重億興業Co出口押匯拒付還款二筆
      US＄71204.16利息US＄73776.96本息」，原告亦自承該筆金額係其所繳（
      見本院九十年七月五日言詞辯論筆錄），雖原告於本院提示其所提出被告八十
      一年六月十三日催告書後，改稱：「（問：提示六月十九日傳票，是否原告所
      繳？）那是傳票的問題，我也不知道」（見本院九十年八月九日言詞辯論筆錄
      ）、「沒有錢去繳，只有會計去蓋章」、「如果不蓋章，會被查封，因為生存
      問題，所以直到現在才告他」（見本院九十年九月六日言詞辯論筆錄）云云，
      然該催告書已記載該七三七七六．九六元款項經國外拒絕付款，請原告於三內
      內來行押清償該筆出口押匯之事由甚明，此亦有原告所提催告書一件在卷可按
      ，自足認原告於繳款之際，已知其所繳納之款項之內容為何，則依常情，原告
      當無明知錯誤之事實，而仍為繳款之理。此外，原告復未舉證證明上開七三七
      七六．九六元貨款已經開狀銀行付款之事實，其主張被告銀行作假帳云云，亦
      無可採。
二、綜上所述，原告對其主張之事實，並未能舉證以實其說，從而，其依侵權行為及
    委任等法律關係，請求被告償還原告七萬一千二百零四元一角六分，及利息八萬
    三千四百四十三元六角七分云云，即屬無據，應予駁回。
三、本件事證已臻明確，兩造其餘主張及舉證，核與判決結果無影響，毋庸逐一論述
    ，併此敘明。
四、據上論結，原告之訴為無理由，依民事訴訟法第第七十八條判決如主文。
中      華      民      國    九十      年      九      月     二十     日
~B臺灣嘉義地方法院民事第二庭
~B    法  官  羅秀緞
右為正本係照原本作成
如對本判決上訴須於判決送達後廿日內向本院提出上訴狀
中      華      民      國    九十      年      十      月     四       日
~B    書記官  沈秀鈴


司法院資訊處製作；財團法人民間司法改革基金會備份。
